臺灣臺南地方法院民事判決　　　　　　　 96年度訴字第741號
原　　　告　萬泰商業銀行股份有限公司
　　　　　　　　　　　　樓及地.
法定代理人　丁○○
訴訟代理人　甲○○
被　　　告　己○○現為禁治產.
法定代理人　辛○○
訴訟代理人　戊○○
上列當事人間請求給付借款事件，經本院於民國96年12月3日言
詞辯論終結，判決如下：
    主  文
被告應給付原告新台幣柒拾玖萬零陸佰玖拾陸元，及自民國九十
六年三月二十七日起至清償日止，按週年利率百分之七計算之利
息，暨自民國九十六年三月二十七日至民國九十六年八月二十八
日止，按上開利率之百分之十；自民國九十六年八月二十九日起
至清償日止，按上開利率之百分之二十計算之違約金。
訴訟費用新台幣捌仟柒佰元，由被告負擔。
    事實及理由
一、按當事人喪失訴訟能力者，訴訟程序在有法定代理人承受訴
    訟以前，當然停止，民事訴訟法第170條規定甚明。查被告
    己○○於本件訴訟程序進行中，由其母辛○○、姊黃慧芳聲
    請宣告禁治產，並經本院於96年9月21日以96年度禁字第148
    號民事裁定宣告己○○為禁治產人，並定其母親即辛○○為
    被告己○○之監護人，此有上開禁治產宣告民事裁定可稽，
    復經調閱前揭禁治產宣告卷宗查明屬實，自應由辛○○擔任
    被告己○○之法定代理人而承受訴訟。茲據被告訴訟代理人
    戊○○當庭聲明由法定代理人辛○○續行本件訴訟（卷160
    頁筆錄），核無不合，應予准許。
二、原告主張：
  (一)被告為凱威開發有限公司（下稱凱威公司）之負責人，於民
    國95年6月27日代表凱威公司，由被告本人及訴外人林陳阿
    蜜、林水永擔任貸款之連帶保證人（原告對借款人凱威開發
    有限公司、連帶保證人己○○、林陳阿蜜及林水永聲請發支
    付命令，除被告外，其餘債務人均因未異議業已確定），向
    原告借款新台幣（下同）150萬元（下稱系爭貸款），約定
    自95年6月28日起至98年6月28日止清償，利息按年息百分之
    七固定按月計付。借款如有遲延履行時，逾期在六個月以內
    部份按上開利率百分之10，逾期超過六個月以上部份，另按
    上開利率百分之20加付違約金。詎借款人凱威公司於96年1
    月28日即截止繳付本息，原告依授信約定書第五條(一)之約定
    ，於任何一宗債務不依約清償本金時，借款視為全部到期，
    另依約定書第六條約定，就借款人凱威公司存放於原告之存
    款行使抵銷權，因而除獲付至96年3月26日止之本息外，其
    餘部分尚欠本金790,696元及其利息、違約金迄未受償。本
    件違約金計算原應自96年2月29日起算，其逾期在六個月以
    內者，按上開利率百分之十，其逾期在六個月以上者，按上
    開利率百分之二十計算；嗣經行使抵銷結果本息已清償到96
    年3月26日，是違約金部分自96年3月27日起至96年8月28 日
    按利息之百分之十，其後按利息百分之二十計算。爰依消費
    借貸及連帶保證之法律關係，請求被告如數給付。
  (二)對被告抗辯所為之陳述：
    1.被告於申請系爭貸款時有行為能力，非在無意識或精神錯
      亂中為之：系爭貸款徵、授信承辦人員即證人庚○○、丙○○均證稱：本件貸款依銀行內部規定徵信後，即同意貸
      款予借款人凱威公司150萬元；對保時，經核對身分無誤
      後，即由被告等人於借據、授信約定書簽名、蓋章；而被
      告表現正常並無異樣，就其外觀難以發現被告係精神病患
      ，僅發現被告「很內向、話講得較少」。另被告於96年6
      月20日言詞辯論期日法官訊問時，顯然非無行為能力人，
      非但明白法官之訊問內容，同時可以連續陳述事實本末，
      縱非完整無瑕，亦能使人瞭解。從而，被告於申辦系爭貸
      款時有意思能力。
    2.按法律行為是否發生效力，以及當事人是否取得權利或負
      擔義務，原則以當事人之意思為準，故須有完全之意思能
      力者始有完全行為能力，故民法第75條規定：「無行為能
      力人之意思表示無效。雖非無行為能力人，而其意思表示
      係在無意識或精神錯亂中所為者亦同」。被告於簽定借據
      、約定書及蓋印之時，其意識既然清楚，必具有意思能力
      ，且由自己獨立完成對保之手續，既不違反被告之意思，
      自難謂無行為能力而無效。
    3.按民事訴訟法第605條第1項規定，宣告禁治產之裁定，自
      禁治產人之法定代理人或依法律應為監護人之人受送達時
      發生效力。被告固以95年4月18日就診精神科為由，並提
      出醫院就診證明主張其無行為能力，並以向鈞院提出禁治
      產宣告聲請資為抗辯，否認借款之效力，免負連帶保證責
      任云云，原告表示反對。查被告聲請宣告禁治產係在貸款
      核准後，縱嗣後經法院裁定宣告為禁治產人，其效力亦係
      向後發生，被告原應負之給付責任仍不生影響。
  (三)聲明：
    1.被告應給付原告借款790,696元，及自96年3月27日起至清
      償日止，按年息百分之七計算利息，暨自96年3月27日起
      至96年8月28日止，按上開利率百分之十，自96年8月29日
      起至清償日止，另按上閉利率百分之二十加付違約金。
    2.訴訟費用由被告負擔。
二、被告抗辯意旨略以：
  (一)被告己○○自小反應差，自國中（即民國81年）起即因精神
    病症狀，曾至國立成功大學精神科接受持續治療，及長愈形
    嚴重，甚至已達不能處理自己事務之程度，且未曾服役。嗣
    於95年4月間，經成大醫院診斷係患「精神分裂病合併輕度
    智能不足」，雖數度延醫仍未見起色，被告母親辛○○與姊
    姊黃慧芳乃向鈞院聲請宣告被告為禁治產人（鈞院96年度禁
    字第148號）。
  (二)被告固掛名為凱威公司之負責人，實則係受雇於訴外人吳柏
    穎、乙○○。吳柏穎明知被告患有嚴重的精神疾病，竟利用
    被告精神耗弱，先是以「要給被告當老闆」、「不用出責當
    股東」、「有股票、可以分紅」等語欺騙被告，使被告同意
    交付戶口名簿、身分證及戶籍謄本等相關證件，掛名擔任凱
    威公司之負責人；繼而以恐嚇、施予暴力，致使被告不得已
    在原告等銀行貸款文件上簽名蓋章，藉此以凱威公司為名義
    借款人、被告為連帶保證人，向原告、遠東國際商業銀行等
    多家銀行貸款數萬元至數百萬元不等。本件貸款係因訴外人
    吳柏穎對被告施以詐欺、恐嚇、威脅及暴力等手段，致使被
    告不得不在原告消費借貸契約上簽名、蓋章；為此，被告已
    對吳柏穎寄發存證信函，要求其應將凱威公司之負責人變更
    ，並自行承擔其利用凱威公司及被告名義所負之債務，否則
    將提出告訴。是本件凱威公司與原告間之消費借貸契約，係
    訴外人吳柏穎利用凱威公司與被告名義和原告所簽訂，被告
    並無意成為該消費借貸契約之連帶保證人或與原告成立消費
    借貸契約。
  (二)聲明：
    1.原告之訴駁回。
    2.訴訟費用由原告負擔。
    3.如受不利判決，願供擔保請准免予假執行。
三、兩造不爭執之事項：
  (一)凱威開發有限公司（設臺南市○區○○路1030巷3弄22號1樓
    ，此即林陳阿蜜、林水永之戶籍地址）於94年1月10日經核
    准設立，負責人為林陳阿蜜。94年11月9日變更負責人為被
    告己○○（出資額40萬元係由林陳阿蜜轉讓）。94年12月8
    日核准增資為500萬元（被告增資60萬元）。96年1月12日核
    准申請停業（停業期間自95年12月31日起至96年12月30日止
    ）（見卷93頁至96頁營利事業登記抄本、卷98－119頁公司
    設立變更登記資料）。
  (二)凱威公司於95年5月24日向原告借款150萬元，並由被告、林
    陳阿蜜、林水永擔任貸款之連帶保證人。系爭貸款由原告員
    工庚○○負責徵信、丙○○負責授信（支付命令卷借據、授
    信約定書）。
  (三)系爭貸款90萬元及60萬元於95年6月28日由原告核撥至凱威
    開發有限公司之萬泰商業銀行赤崁分行000－00－00
    000－0－0－0號帳戶，當日並隨即匯款轉帳至凱威開
    發有限公司之復華商業銀行台南分行0000000000
    000號帳戶。
四、本件原告主張被告為凱威公司之負責人及連帶保證人，依消
    費借貸及連帶保證之法律關係，被告應與凱威公司連帶給付
    借款等情，被告則抗辯其患有精神疾病，根本無力擔任公司
    負責人，於借據上簽名係因受公司會計乙○○、乙○○之夫
    吳柏穎脅迫，被告並無意成為公司負責人或連帶保證人等語
    。經查：
  (一)按無行為能力人之意思表示，無效，雖非無行為能力人，而
    其意思表示，係在無意識或精神錯亂中所為者，亦同，民法
    第75條定有明文。所謂行為能力乃指為法律行為之能力而言
    ，即得以獨立之意思表示使其行為發生法律上效果之資格。
    又經法院宣告為禁治產之人，在法院禁治產宣告裁定生效前
    ，其意思表示是否有效，仍應視其行為時是否在無意識或精
    神錯亂中所為，或有心神喪失或精神耗弱至不能處理自己事
    務之具體情事而定。
  (二)本件被告固罹患精神分裂症（卷35頁診斷證明書參照），並
    於本件訴訟審理程序中聲請禁治產宣告，而於96年9月21日
    經本院96年度禁字第148號宣告被告為禁治產人，有本院調
    閱之禁治產宣告卷宗及裁定可參，惟經本院函詢被告持續就
    診之國立成功大學醫學院附設醫院（下稱成大醫院），其函
    覆稱：「己○○於民國81年11月2日初次至本院精神科門診
    看診。當時主訴為異常行為．．．，注意力不集中，語無倫
    次等症狀．爾後該員．．．當時擬斷為『躁鬱症』。．．．
    該員於民國90年9月20日接受心理衡鑑，．．．當時診斷為
    『精神分裂症』，之後於本科門診追蹤尚稱規則。依據病歷
    記載，該員於門診追蹤期間仍有幻聽、思考鬆散混亂等症狀
    ，但仍繼續工作。該員於96年3月26日至本科日間病房住院
    接受復建治療。根據病房觀察，該員可以自行執行一般生活
    購買行為（如向商家買食物吃），目前家屬以每日固定給予
    零用金方式供其日常花費。因此推測該員具有處理己身一般
    事物之行為能力，包括使用金錢購物之能力，但是否因精神
    症狀而影響該員辨識特定行為之結果或對金錢之理解能力，
    因目前之資料仍不足以判定與常人有無差異。」（卷87頁成
    大醫院病患診療資料摘錄表）。足認於被告宣告禁治產前，
    於94年、95年擔任凱威公司負責人與借款期間（94年11月9
    日變更登記為負責人，95年6月27日簽立借據向原告借款）
    ，被告雖有精神分裂症，但持續於醫院追蹤治療，並有一般
    使用金錢購物之能力。再參照本件借款、對保過程，多由凱
    威公司會計乙○○先與銀行接洽，對保當日由乙○○帶被告
    到銀行對保，並向被告說明本件係貸款、金額多少，再請被
    告在借據上簽名、寫金額，從被告之外觀及眼神並無察覺當
    時有何異狀，只覺得被告很內向、老實、木訥等情，經本件
    原告銀行承辦人員丙○○、庚○○證述在卷（卷132頁筆錄
    、135頁筆錄）。被告就其何以與公司會計乙○○至原告銀
    行對保、簽借據之原因，多次陳述雖不相同（或說遭脅迫、
    恐嚇，或說因東西打破，或說要找其阿姨要錢），但其知悉
    係至銀行辦理貸款手續（卷14頁筆錄），並於借據上書寫凱
    威公司等字樣及簽名，吳柏穎還拿2000元給被告等情（卷
    133頁、136頁筆錄）。綜合上開(1)證人陳述對保時之情形；
    (2)被告自承其親自於借據上書寫公司名稱、簽名，及知悉與
    乙○○至銀行辦理貸款手續；(3)成大醫院之觀察被告可以執
    行一般生活購物行為等情，足認被告於借款時，並非係在無
    意識或精神錯亂中所為，是被告抗辯其無行為能力云云，並
    不可採。
  (三)被告另抗辯本件貸款係受吳柏穎、乙○○等人之脅迫、恐嚇
    等語，然此部分被告並未提出任何證據證明有遭脅迫、恐嚇
    ，況被告於簽立借款契約後迄本件辯論終結前，均未曾向原
    告撤銷其所為意思表示，是其抗辯因遭脅迫云云，自不可採
    。
五、綜上所述，被告雖罹患精神分裂症，然依各項事證認定，被
    告於借款當時並非處於無意識或精神錯亂狀態，其遭脅迫部
    分並未提出任何證據，亦未撤銷其所為之意思表示，是被告
    抗辯其不負連帶保證人責任云云，自不可採。從而，本件原
    告本於消費借貸、連帶保證之法律關係，請求被告給付欠款
    790,696元，及自96年3月27日起至清償日止，按年息百分之
    7計算之利息，及自民國96年3月27日起至96年8月28日止，
    按上開利率百分之10，自96年8月29日起至清償日止，按上
    開利率百分之20計算之違約金，自屬有據，應予准許。
六、本件訴訟費用確定為8,700元（即第一審裁判費），應由敗
    訴之被告負擔，本院併依職權宣告之。又本件原告並未請求
    宣告假執行，被告聲請供擔保免為假執行部分，爰無庸審酌
    ，附此說明。
七、結論：本件原告之訴為有理由，依民事訴訟法第78條、第87
    條第1項，判決如主文。
中　　華　　民　　國　　96　　年　　12　　月　　17　　日
                  民事第二庭    法    官　蔡孟珊
以上正本證明與原本無異。
如對本判決上訴，須於判決送達後20日內向本院提出上訴狀。
中　　華　　民　　國　　96　　年　　12　　月　　17　　日
                                書 記 官  吳幸芳
